# 吸收合并及验资

提问人：wbj60123 时间：2010-05-10 17:48:51
各位老师： 某集团下两家全资子公司， 2009 年 12 月 31 日，A公司净资产 1230 万元，其中实收资本 1100 万元；B公司净资产 2600万元，其中实收资本 2400 万元。 2010 年 1 月，集团决定由B公司吸收合并A公司，合并基准日定为 2009 年 12 月 31 日，企业账目实际合并时间为 2010 年 3 月，合并时将所有者权益简单相加， 4 月A公司已办理税务注销手续，现委托我们进行增资验资。问题 1 ：工商局要求验资基准日为 4 月底，而有关文件规定的合并基准日为 2009 年 12 月 31 日，是否可行。问题 2 ：该增验是否可认为资本公积转增，即先合并，后增资。问题 3 ：A公司净资产转增资本后的差额是否均计入资本公积，公司将所有者权益简单相加是否可行。

回答人：chenyiwei
回复 楼主 wbj60123 的帖子第 3 个问题，个别报表层面确实是计入资本公积更加妥当。

回答人：chenyiwei
回复 2009masq 的帖子
在不涉及国有资产的情况下，是否需评估主要取决于是否涉及注册资本和实收资本变更（即是否要验资），与所涉及的企业是内资企业还是外商投资企业无关。只不过《关于外商投资企业合并与分立的规定》强制性规定“股份有限公司之间合并或者公司合并后为有限责任公司的，合并后公司的注册资本为原公司注册资本额之和；有限责任公司与股份有限公司合并后为股份有限公司的，合并后公司的注册资本为原有限责任公司净资产额根据拟合并的股份有限公司每股所含净资产额折成的股份额与原股份有限公司股份总额之和”，所以外商投资企业合并分立必然要验资，而对于内资企业而言，根据工商企字[2011]226号文规定，“支持公司自主约定注册资本数额。因合并而存续或者新设的公司，其注册资本、实收资本数额由合并协议约定，但不得高于合并前各公司的注册资本之和、实收资本之和。合并各方之间存在投资关系的，计算合并前各公司的注册资本之和、实收资本之和时，应当扣除投资所对应的注册资本、实收资本数额。因分立而存续或者新设的公司，其注册资本、实收资本数额由分立决议或者决定约定，但分立后公司注册资本之和、实收资本之和不得高于分立前公司的注册资本、实收资本”，因此理论上仅涉及内资企业的吸收合并存在不变更注册资本、实收资本的可能性。当然，在分立中，受制于“分立后公司注册资本之和、实收资本之和不得高于分立前公司的注册资本、实收资本”的规定，如果采用派生分立方式，原企业是要减资的。

提问人：zcw75228 时间：2012-06-29 20:43:04
回复 chenyiwei 的帖子
请教陈版，一家A企业吸收合并B企业，两企业均为内资，请问这样的净资产验资是否需要对合并基准日两家企业进行专项审计并出具审计报告和资产评估报告？

回答人：chenyiwei
如果不涉及国资的，应该没有对基准日净资产进行审计和评估的强制性要求，虽然我们基于会计处理方面的考虑建议这样做。

提问人：zengfengxia 时间：2012-06-30 21:29:22
陈版，为什么不需要评估，A吸收合并B，可以理解为B公司以净资产入股增加A的注册资本，相当于以非货币资金增资。

回答人：chenyiwei
虽然实质上是，但法律形式不同。此处讨论的更多地是法律形式问题而不是实质问题。对于企业合并，确实法律没有明确规定必须经过评估。当然我们建议尽可能评估。

提问人：zcw75228 时间：2012-07-01 10:32:09
陈版， 若不出专项审计报告我想必须要履行一定的审计程序吧？ 若是国有企业是不是应对基准日净资产进行审计和评估的强制性要求？

回答人：chenyiwei
1 、是，应履行一定的审计程序； 2 、涉及国有资产的，按照《企业国有资产评估管理暂行办法》（国资委 12 号令）的规定，评估是强制性要求。

提问人：zcw75228 时间：2012-07-01 13:26:25
对于非国有企业履行不履行评估主要是根据股东的意愿了？

回答人：chenyiwei
是，但我们建议这样做，否则不排除由于无法取得购买日可辨认净资产公允价值的信息导致出具保留意见的可能性。

提问人：zcw75228 时间：2012-07-02 11:52:00
陈老师我想咨询一下， 外商投资企业除了不排除由于无法取得购买日可辨认净资产公允价值的信息导致出具保留意见的可能性外，是不是一定需要履行评估的程度？

回答人：chenyiwei
由于外商投资企业的合并分立总会涉及存续企业的注册资本、实收资本变动，或者导致新设企业，所以按照验资的有关要求，应当对被合并方的净资产进行评估。

提问人：2009masq 时间：2012-07-02 17:45:35
非国有企业的合并、分立也会涉及存续企业的注册资本、实收资本变动，或者导致新设企业，除了由于无法取得购买日可辨认净资产公允价值的信息导致出具保留意见的可能性原因外，所以对被合并方的净资产进行评估没有强制要求？为什么外商就有按照验资的有关要求应当评估？ 不太明白还请陈版多指教！

回答人：chenyiwei
如果涉及存续企业的注册资本、实收资本变动，或者导致新设企业的，则需要验资，而验资时应当就需要评估。但不排除出吸收合并或者派生分立中原企业注册资本和实收资本不变的情况。

提问人：我爱新视野 时间：2012-07-03 11:01:10
回复 chenyiwei 的帖子
看了您的回复真是受益很多，对此事项我也向您请教！
我能不能这样理解，凡是涉及存续企业的注册资本、实收资本变动，或者导致新设企业的，也即注册资本和实收资本变动的，所有的验资时就应当就需要评估？不管是国有企业、非国有企业还是外商企业？

回答人：chenyiwei
可以这样理解。

提问人：我爱新视野 时间：2012-07-03 15:05:56
版主，上述网友提出 一家A企业吸收合并B企业，两企业均为内资，请问这样的净资产验资是否需要对合并基准日两家企业进行专项审计并出具审计报告和资产评估报告？ 您的回复是如果不涉及国资的，应该没有对基准日净资产进行审计和评估的强制性要求，虽然我们基于会计处理方面的考虑建议这样做。 这与凡是涉及存续企业的注册资本、实收资本变动，或者导致新设企业的，不管是国有企业、非国有企业还是外商企业，所有的验资时就应当就需要评估是否存在矛盾？这怎么理解？

回答人：chenyiwei
这两者应该不矛盾。在不涉及国资的情况下，如果需要验资，则相应需要评估；反之评估就不是强制性要求。

提问人：我爱新视野 时间：2012-07-03 18:59:51
陈版您的意思是，如果需要验资则需要评估，请问这里是强制性的吗？

回答人：chenyiwei
为了验资目的进行的评估是强制性的。

提问人：cgxx168 时间：2012-07-03 19:06:43
回复 chenyiwei 的帖子
老师，
若是合并请问是双方是否需要都需要评估还是被合并方需要评估？ 若是派生分立请问是派生分立部分需要评估还是分立整体需要评估？

回答人：chenyiwei
如果是单纯为了验资目的，则只有需要做验资的主体才需要评估。但是，为了确定各方在合并、分立后企业中的股权比例，尤其是各方系非关联方的情况下，通常需通过评估确定各自持有净资产的公允价值相对份额。

提问人：cgxx168 时间：2012-07-03 19:39:44
老师您搞错了吧，如果是单纯为了验资目的，则只有需要做验资的主体才需要评估，则合并吸收我认为是被吸收方需要评估，您这里的验资的主体是指谁？

回答人：chenyiwei
感谢指正。为了验资目的，吸收合并中确实是被吸收方才需要评估。

提问人：呼叫帮助 时间：2012-07-04 17:10:35
回复 chenyiwei 的帖子
陈版，这个问题我与您在理解上可能有差异，
浙江省工商局、江西省工商局等关于公司合并登记操作规程都规定，除法律法规另有规定的外，公司合并是否需经评估、审计，以及股东各方的折股比例，可由公司股东会及股东按照公平、诚信、自愿的原则自行决定。也就是说，除《中华人民共和国企业国有资产法》、《企业国有资产评估管理暂行办法》等法律法规规定的各级国有资产监督管理机构履行出资人职责的企业及其各级子企业涉及的合并外，工商注册登记时没有审计与评估的要求。而《中国注册会计师审计准则第 1602 号—验资》指南规定，因吸收合并而变更注册资本和实收资本的，注册会计师应当对合并各方的资产负责表进行审计，验证被审验单位合并日的净资产金额。这里未对评估作出要求。 上述两方面对吸收合并中是否要“审计、评估”有着不同的要求，综合两方面的规定，在吸收合并验资实务中，涉及国有公司的，应取得评估与审计报告，同时，对审计与评估基准日至合并日之间的净资产变动履行必要的审计程序；非国有公司的，如果股东会未决定要审计与评估，注册会计师可以不要合并方提供审计报告，但必须对合并各方合并日的资产负债表履行必要的审计程序，以验证净资产金额。 个人的理解，还请您指导！

回答人：chenyiwei
感谢补充。如果各地工商部门的规定不一致的，应以当地工商部门的规定为准。

提问人：chenyiwei 时间：2012-07-04 18:36:45
回复 呼叫帮助 的帖子
这里可能需要关注验资和会计处理的区别。验资作为一项注重法律形式的业务，并不考虑会计上是构成同一控制下合并还是非同一控制下合并。因此，如果经过评估，且各方股东在评估结果的基础上对拟增资的净资产的作价已经形成一致意见，则无论在会计上是否构成同一控制下企业合并，在验资报告中表述的出资额都应当是各方股东协商一致的作价金额。尤其是：如果出资净资产的帐面价值＜增加的注册资本和实收资本金额＜出资净资产的评估值，则此时按帐面价值审验，会给人造成出资不足的印象。这可能导致验资结果与帐务处理出现差异，这是法律规定与会计准则规定存在冲突造成的。

回答人：chenyiwei
回复 呼叫帮助 的帖子
这里可能需要关注验资和会计处理的区别。验资作为一项注重法律形式的业务，并不考虑会计上是构成同一控制下合并还是非同一控制下合并。因此，如果经过评估，且各方股东在评估结果的基础上对拟增资的净资产的作价已经形成一致意见，则无论在会计上是否构成同一控制下企业合并，在验资报告中表述的出资额都应当是各方股东协商一致的作价金额。尤其是：如果出资净资产的帐面价值＜增加的注册资本和实收资本金额＜出资净资产的评估值，则此时按帐面价值审验，会给人造成出资不足的印象。这可能导致验资结果与帐务处理出现差异，这是法律规定与会计准则规定存在冲突造成的。

提问人：呼叫帮助 时间：2012-07-05 09:09:37
我提出这个问题，主要是想和您确认下您在前面的回复中提到“不管是国有、民营和外商企业如果涉及存续企业的注册资本、实收资本变动，或者导致新设企业的，则需要验资，而验资时应当就对所涉及的净资产需要进行评估。但不排除出吸收合并或者派生分立中原企业注册资本和实收资本不变的情况”。但在指南和公司法中未提到所有的吸收合并或分立所涉及的净资产必需要评估（不像单项实物资产验资公司法中就明确规定必需要验资）。请问这时若我在做这类型的实务验资时，是否必需要履行评估程序，若不做我们是不是违反审计准则中验资准则? 对于工商局往往是不管你事务所有没有经过审计和评估程序，工商局在办理验资时只需要企业提供验资报告就可以了，一般是不需要提供审计和评估报告的。

回答人：chenyiwei
因为这个问题更多地是法律和政策方面的问题，如果您有疑问的，建议咨询主管工商登记机关。

提问人：xxcg11 时间：2012-07-05 15:33:22
回复 chenyiwei 的帖子
陈老师我提的问题能否给个答案，我现在正遇到这样的问题我还在和企业沟通但不知道我的回复给人家是否正确，谢您了！

回答人：chenyiwei
你看一下我在 21 楼的回复。

提问人：呼叫帮助 时间：2012-07-05 22:00:10
回复 呼叫帮助 的帖子
陈版我可能未说清，我是想了解下在实务中若我们未履行评估程序，是不是违反审计准则等相关法律法规。咨询工商部门答复我认为有时是不能代替我们在审计或评估中所需要履行的程序？您认为呢？

回答人：chenyiwei
验资是注重法律形式的业务。现行验资准则中的很多程序和取证要求更多地基于相关法律法规的要求，而不是基于准则的内在逻辑，这一点与审计不同。所以，在相关法律法规对评估无明确规定的情况下，验资准则也不会明确。

提问人：Manson_Luci 时间：2015-04-22 08:55:08
请教陈版，目前公司法不强制要求验资了，在国有企业吸收合并的情况下，即使合并后吸收合并方注册资本发生发生变化，是不是也不再需要评估吸收合并方，而只需要评估被吸收合并方就可以了？

回答人：chenyiwei
不强制要求验资更多地是工商方面的规定，但是否评估不仅涉及工商方面，还涉及国资管理部门。目前情况下，关于国资评估的规定（《企业国有资产评估管理暂行办法》，国务院国资委令第 12 号）仍然是规定此类情况下必须评估的。在目前情况下，除了吸收方为上市公司等少数情况以外，如果不评估则无法合理确定换股比例，也难以证明交易作价的公允性和合理性。

提问人：给老兄一点爱 时间：2015-09-09 17:24:34
版主下午好！我公司与B公司同属某大型国有集团全资控股子公司。 现在我公司要吸收合并B公司，税务局说这是特殊性债务重组，合并后的注册资本应为合并前两家注册资本之和。打电话咨询工商，他们却说：现在不让这么搞，你们两家独立法人不是要组集团的话不能简单相加。 我们做增资行不行？

回答人：chenyiwei
根据工商企字[2011]226号文，合并后企业的注册资本和实收资本可在不超过合并前两者注册资本、实收资本之和的限度内，由交易各方自主决定。

提问人：给老兄一点爱 时间：2015-09-10 10:30:05
那还要出具新的验资报告吗？

回答人：chenyiwei
从工商的角度，除了目前仍执行注册资本实缴登记制的 27 个行业以外，其他都不再强制要求提供验资报告。但不排除其他方面可能需要。

提问人：subboyyy 时间：2016-06-01 15:08:11
如果出资净资产的帐面价值＜增加的注册资本和实收资本金额＜出资净资产的评估值，则此时按帐面价值审验，会给人造成出资不足的印象。但，最终算不算出资不实啊？

回答人：chenyiwei
最终不算。